臺灣嘉義地方法院民事判決　　　　　　　 95年度訴字第706號
原　　　告　　丙○○
訴訟代理人　　林春發律師
複 代理 人　　林彥百律師
被　　　告　　甲○○○
兼訴訟代理人　乙○○
上列當事人間請求撤銷贈與行為等事件，本院於96年8月20日言
詞辯論終結，判決如下：
    主     文
被告乙○○、甲○○○間就如附表所示三筆土地於民國九十五年
十月三日所為之贈與行為及於民國九十五年十月二十七日所為之
所有權移轉行為，均應予撤銷。
被告甲○○○應將如附表所示三筆土地於民國九十五年十月二十
七日所為之所有權移轉登記予以塗銷。
訴訟費用由被告負擔。
    事實及理由
一、原告起訴主張：
（一）原告係於民國91年4月28日與被告乙○○結婚，91年9月27
      日生下長女林怡萱。後兩造於92年8月28日協議離婚，並
      於92年9月8日辦理離婚戶籍登記。上開離婚協議書第五條
      約定二人所生長女之監護權歸被告乙○○（93年2月27日
      重新約定由原告監護），而長女暫由原告扶養，被告乙○
      ○須每個月支付原告新台幣（下同）2萬元整，至原告不
      再扶養長女為止。惟自92年8月28日協議離婚後被告乙○
      ○從未負擔該筆費用，原告遂訴請被告乙○○給付自92年
      8月28日起至95年8月28日止, 計36期總計72萬元之扶養費
      ，該案件業經鈞院95年度家訴字第88號判決被告乙○○應
      給付原告45萬1,000元及利息確定在案。
（二）詎被告乙○○為避免原告催討扶養費，乃於95年10月3日
      ，將其所有如附表所示三筆土地，無償贈與被告即其母甲
      ○○○，並於同年10月27日辦妥所有權移轉登記，被告乙
      ○○因此陷於無資力，該贈與及移轉所有權行為有害原告
      債權，爰依民法第244條第1項規定，請求撤銷被告間之贈
      與行為及所有權移轉登記行為，將土地所有權移轉登記塗
      銷。
（三）聲明：
  　1.被告間就義竹鄉○○段上溪小段0000-00000、0000-0000
      、0000-0000地號於95年10月3日所為之贈與行為及同年1
      0月27日所為之所有權移轉登記行為，應予撤銷。
    2.被告甲○○○應將上述三筆土地於95年10月27日經嘉義縣
      朴子地政事務所以贈與為原因之所有權移轉登記予以塗銷
      。
二、被告則以請求駁回原告之訴，並以下列情詞置辯：
（一）該三筆土地乃於被告乙○○父親過世後，因被告甲○○○
      及兄弟姊妹都在忙，而被告甲○○○亦不識字，故於當初
      在辦理後事之時，協議暫寄被告乙○○名下，嗣其於95年
      5月辦理完後事再將土地登記過戶予被告甲○○○，因此
      並未向被告甲○○○收錢等語。嗣後改稱因為代辦代書告
      訴被告乙○○，如被告甲○○○繼承四筆土地則需繳遺產
      稅，所以在協議之後，系爭三筆土地就登記在被告乙○○
      名下，嗣被繼承人後事處理完再將土地歸還給被告甲○○
      ○。
（二）當初被告乙○○與原告協議離婚後由被告乙○○每個月給
      付原告2萬元，離婚後被告乙○○還是有給付原告費用，
      然變更孩子監護權時，原告就主張不向被告乙○○要求扶
      養費，故被告乙○○並未積欠原告扶養費。
三、原告主張被告乙○○因積欠原告扶養費，為避免原告催討，
    遂將其所有如附表所示三筆土地，無償贈與被告即其母甲○
    ○○，且陷於無資力，該贈與及移轉所有權行為有害原告債
    權，故行使撤銷權等語，被告則以前詞置辯，是本件兩造爭
    點厥為：(1)原告對被告乙○○有無金錢債權(2)被告乙○○95
    年10月3日將附表所示三筆土地贈與被告甲○○○，是否有
    害及原告債權？若有害及原告債權，原告得否依民法第244
    條行使撤銷權？
（一）原告對被告乙○○有金錢債權存在：
      查原告依與被告乙○○協議之契約及民法不當得利之法律
      關係，請求被告乙○○給付72萬元及利息，業據本院以95
      年度家訴字第88號號判決被告乙○○應給付原告45萬1,00
      0元及利息確定，此有本院95年度家訴字第88號號判決及
      確定證明書影本可證，且為兩造所不爭執。按確定判決之
      既判力，固以訴訟標的經表現於主文判斷事項為限，判決
      理由並無既判力，但法院於判決理由中，就訴訟標的以外
      ，當事人主張之重要爭點，本於當事人辯論之結果已為判
      斷時，對此重要爭點所為之判斷，除有顯然違背法令，或
      當事人已提出新訴訟資料，足以推翻原判斷之情形外，應
      解為在同一當事人就該已經法院判斷之重要爭點，不得作
      相反之主張或判斷，始符民事訴訟上誠信原則（最高法院
      92年度台上字第315號參照）。如上所述，原告主張其對
      被告乙○○有45萬1,000元金錢債權，業經法院判決勝訴
      確定。此重要爭點，本於當事人辯論之結果已為判斷時，
      對此重要爭點所為之判斷，並無何顯然違背法令，或當事
      人已另提出新訴訟資料，足以推翻原判斷之情形。依上開
      最高法院之裁判所示，應解為在同一當事人就該已經法院
      判斷之重要爭點，不得作相反之主張或判斷。查原告主張
      其對被告乙○○有45萬1,000元金錢債權於前案既已認定
      有理由，揆諸上開法律見解，被告乙○○自不得再另行主
      張未積欠原告上開款項，是原告對被告乙○○有金錢債權
      存在堪以認定。
（二）原告得主張被告乙○○95年10月3日將附表所示三筆土地
      贈與被告甲○○○，有害及原告債權，得依民法第244條
      行使撤銷權：
    1.按債務人所為之無償行為，有害及債權者，債權人得聲請
      法院撤銷之。其成立要件有四：須為行為前成立金錢債
      權；須為債務人所為者為無償行為；須其行為有害於
      債權人之債權；須撤銷權之行使未逾一年之除斥期間。
      又按所謂有害債權，指債務人減少其積極財產（如讓與所
      有權、設定他物權、免除債權等是），或增加消極財產（
      如承擔債務），因而足以減少其一般財產，削弱共同擔保
      ，使債權受有損害而不能完全受清償而言（最高法院94年
      度台上字第567號判決參照）。
    2.被告乙○○辯稱因被告甲○○○不識字，故其弟兄姊妹及
      被告甲○○○協議暫時將系爭三筆土地登記在其名下，待
      處理完被繼承人後事，系爭三筆土地再還給母親即被告甲
      ○○○等語，經查嘉義縣朴子地政事務所96年2月14日朴
      地登字第0960000984號函覆本院並檢附被告乙○○繼承取
      得系爭三筆土地及被告乙○○將上開土地贈與被告甲○○
      ○相關資料，其中遺產分割協議書及土地登記清冊記載被
      繼承人吳忠原遺留之土地有四筆，被告乙○○繼承系爭三
      筆土地，被告甲○○○則繼承其中義竹鄉○○段上溪小段
      259地號一筆土地（見本院卷第40、42頁），是被告甲○
      ○○既於繼承時亦繼承被繼承人其中一筆土地，故被告辯
      稱因被告甲○○○不識字，故將系爭三筆土地暫時登記在
      被告乙○○名下，待處理完被繼承人後事，再還給被告甲
      ○○○云云，顯違常理，不足採信。又被告嗣後改稱因代
      辦代書告訴被告乙○○，如被告甲○○○繼承四筆土地則
      需繳遺產稅，所以系爭三筆土地就登記在被告乙○○名下
      ，嗣被繼承人後事處理完再將土地歸還給被告甲○○○等
      語。查被告所陳前後已有不符，況且遺產稅之課徵，係以
      遺產總額扣除遺產及贈與稅法所規定之各項免稅額後而加
      以課徵，不因繼承人中協議由一人或數人取得遺產中之特
      定一筆土地所有權而受影響，被告所陳，洵屬無據。本件
      被告乙○○、甲○○○二人間之贈與行為，係減少被告乙
      ○○之積極財產，應無疑問，而被告乙○○又未舉證證明
      其有其他財產可清償其對原告之債務，則被告乙○○所為
      之贈與行為自有害於原告之債權。
 　 3.依上所述，被告乙○○將系爭三筆土地贈與被告甲○○○
    　，將使原告之債權不足受償，其贈與行為有害於原告之債
      權，且原告之撤銷權並未逾一年之除斥期間，從而，原告
      依據民法第244條第1項規定，訴請撤銷被告間就上述不動
      產之贈與及所有權移轉登記行為，為有理由。
    4.又按債權人依民法第244條第1項之規定聲請法院撤銷時，
      得並聲請受益人回復原狀，同條第4項前段亦有明文。則
      原告同時請求被告甲○○○應將附表所示三筆土地於95
      年10月27日經嘉義縣朴子市地政事務所以贈與為原因所為
      所有權移轉登記，予以塗銷，自屬有據，亦應予以准許。
四、綜上，原告本於民法第244條規定，起訴請求撤銷被告間就
    坐落如附表所示之不動產於95年10月3日所為贈與行為與95
    年10月27日所為所有權移轉登記行為，並請求被告甲○○○
    應將附表所示不動產於民國95年10月27日向嘉義縣朴子地政
    事務所辦理之所有權移轉登記塗銷，即無不合，應予准許。
五、本件判決之基礎已臻明確，兩造其餘攻擊防禦方法及舉證，
    核與判決無影響，爰不另一一論述，併此敘明。
六、結論：本件原告之訴為有理由，依民事訴訟法第78條、第85
    條第1項前段，判決如主文。
中　　華　　民　　國　　96　　年　　8 　　月　　30　　日
                  民事第一庭法　官　吳芝瑛
如對本判決上訴須於判決送達後20日內向本院提出上訴狀。
以上正本證明與原本無異。
中　　華　　民　　國　　96　　年　　8 　　月　　30　　日
                            書記官　馮澤文
附表
┌─┬──────────────┬──┬───┬───┐
│編│ 土   地    坐    落        │ 地 │面積  │ 權   │
│  ├──┬──┬──┬──┬──┤    ├───┤ 利   │
│號│ 縣 │鄉鎮○ 段 │ 小 │ 地 │ 目 │平方  │ 範   │
│  │ 市 │市區○    ○ 段 │ 號 │    │公尺  │ 圍   │
├─┼──┼──┼──┼──┼──┼──┼───┼───┤
│  │嘉義│義竹│溪洲│上溪│210 │ 田 │2,378 │ 1/2  │
│  │ 縣 │ 鄉 ○ 段 ○○段│    │    │      │      │
│1 ├──┼──┴──┴──┴──┴──┴───┴───┤
│  │備考│                                            │
├─┼──┼──┬──┬──┬──┬──┬───┬───┤
│  │嘉義│義竹│溪洲│上溪│211 │ 田 │2,378 │ 1/2  │
│  │ 縣 │ 鄉 ○ 段 ○○段│    │    │      │      │
│2 ├──┼──┴──┴──┴──┴──┴───┴───┤
│  │備考│                                            │
├─┼──┼──┬──┬──┬──┬──┬───┬───┤
│  │嘉義│義竹│溪洲│上溪│212 │ 田 │3,664 │324   │
│  │ 縣 │ 鄉 ○ 段 ○○段│    │    │      │/1000 │
│3 ├──┼──┴──┴──┴──┴──┴───┴───┤
│  │備考│                                            │
└─┴──┴──────────────────────┘
